ACORDAO-COMPLETO-2408684

ACÓRDÃO 5391/2021 ATA 9/2021 - PRIMEIRA CÂMARA

VISTOS, relatados e discutidos estes autos de tomada de contas especial convertida a partir de processo de fiscalização pelo Acórdão 464/2017-TCU-Plenário.
ACORDAM os Ministros do Tribunal de Contas da União, reunidos em sessão da Primeira Câmara, diante das razões expostas pelo relator, em:
9.1. acolher parcialmente as alegações de defesa de João Bosco Fernandes Dias e Top Engenharia Ltda.;
9.2. julgar regulares as contas de Top Engenharia Ltda. e dar-lhe quitação plena, com fundamento nos artigos 1º, inciso I, 16, inciso I, 17 e 23, inciso I, da Lei 8.443/1992;
9.3. julgar regulares com ressalva as contas de João Bosco Fernandes Dias e dar-lhe quitação, com fundamento nos artigos 1º, inciso I, 16, inciso II, 18 e 23, inciso II, da Lei 8.443/1992;
9.4. aplicar a João Bosco Fernandes Dias a multa prevista no art. 58, § 1º, da Lei 8.443/1992 c/c art. 268, VII, do RI/TCU, em razão de descumprimento de decisão do Tribunal, no valor de R$ 12.000,00 (doze mil reais) , fixando-lhe o prazo de 15 (quinze) dias, a contar da notificação, para que comprove, perante o Tribunal (art. 214, inciso III, alínea "a", do RI/TCU) , o recolhimento da dívida aos cofres do Tesouro Nacional, atualizada monetariamente desde a data do presente acórdão até a do efetivo recolhimento, se for paga após o vencimento, na forma da legislação em vigor;
9.5. encaminhar cópia do presente acórdão ao Procurador-Chefe da Procuradoria da República no Estado da Bahia, no interesse do Inquérito Civil n. 1.14.000.002013/2010-52, nos termos do art. 16, § 3º, da Lei 8.443/1992 c/c o art. 209, § 7º, do RI/TCU, para adoção das medidas que entender cabíveis;
9.6. enviar cópia desta deliberação aos responsáveis e à Companhia de Desenvolvimento Urbano do Estado da Bahia, para ciência;
9.7. arquivar o presente processo, com fundamento no art. 169, inciso V, do RI/TCU.

Tomada de Contas Especial convertida a partir de processo de fiscalização pelo Acórdão 464/2017-TCU-Plenário.

Primeira Câmara

Caixa Econômica Federal; Companhia de Desenvolvimento Urbano do Estado da Bahia.

3. Interessados/Responsáveis:
3.1. Interessados: Fernando Tulio da Silva (XXX.913.326-XX); Luciane Rosa Croda (XXX.348.255-XX)
3.2. Responsáveis: Joao Bosco Fernandes Dias (XXX.673.255-XX); Top Engenharia Ltda (14.448.260/0001-39).

13.1. Ministros presentes: Benjamin Zymler (na Presidência), Walton Alencar Rodrigues (Relator) e Jorge Oliveira.
13.2. Ministro-Substituto convocado: Marcos Bemquerer Costa.
13.3. Ministros-Substitutos presentes: Augusto Sherman Cavalcanti e Weder de Oliveira.

ACORDAO-COMPLETO-2483699

Acórdão de Relação 8843/2021 - Primeira Câmara

Acórdão de Relação

ACORDAO-COMPLETO-2513455

Acórdão de Relação 17402/2021 - Primeira Câmara

WALTON ALENCAR RODRIGUES

Adoto, como relatório, a instrução de peça 61, que contou com anuência do corpo diretivo da SeinfraUrbana (peças 62 e 63) , bem como do Ministério Público junto ao TCU (peça 64) :
"INTRODUÇÃO
1.	Trata-se de Tomada de Contas Especial autuada por força do Acórdão 464/2017-TCU-Plenário, de relatoria do Ministro Walton Alencar Rodrigues, em decorrência de suposto superfaturamento no Contrato de Repasse 0336.838-20/2010, firmado entre o então Ministério das Cidades, representado pela Caixa Econômica Federal, e o Governo do Estado da Bahia, representado pela Companhia de Desenvolvimento Urbano do Estado da Bahia (Conder) , em 10/9/2010.
2.	O presente processo originou-se do TC Processo 000.141/2013-5, a partir do acompanhamento da execução do contrato da primeira e da segunda etapas das obras de melhorias no sistema viário de acesso à Arena Fonte Nova, em Salvador/BA. O empreendimento tem previsão de investimentos totais em R$ 22.714.095,43, sendo R$ 19.643.026,53 provenientes dos cofres federais, de acordo com dados do sítio eletrônico da Caixa Econômica Federal.
HISTÓRICO
3.	O Contrato de Repasse 0336.838-20/2010, de 10/9/2010, foi firmado com o objetivo de custear parte das obras e serviços de engenharia para implantação de melhorias no sistema viário de acesso à Arena Fonte Nova, em Salvador/BA.
4.	O valor previsto originalmente era de R$ 32.965.111,11 (setembro de 2010) , dos quais R$ 29.668.600,00 seriam originados do Orçamento Geral da União (OGU) , enquanto que o restante corresponderia à contrapartida com recursos estaduais. O empreendimento fez parte do conjunto de obras para a Copa do Mundo FIFA de 2014. 
5.	Atualmente, após alterações contratuais, o valor de investimentos previstos no contrato é de R$ 22.714.095,43, sendo R$ 19.643.026,53 oriundos de repasse da União e o restante de contrapartida do estado da Bahia, conforme dados do sítio eletrônico do SIURB - Sistema de Acompanhamento de Obras da Caixa Econômica Federal, visitado em 12/12/2019.
 6.	Mediante o contrato de repasse, a Secretaria de Desenvolvimento Urbano do Estado da Bahia (Sedur) publicou o Edital de Concorrência 34/2011 (TC Processo 037.767/2011-9, peça 9) , datado de 8/11/2011, cujo objeto era a contratação de empresa para execução das obras e serviços de engenharia para implantação de sistema viário de acessibilidade à Nova Arena Fonte Nova. Os serviços incluíam a construção de quatro viadutos (TC Processo 037.767/2011-9, peça 14, p. 5) e tinha orçamento estimado em R$ 29.741.078,40 (TC Processo 037.767/2011-9, peça 12) .
7.	O referido edital foi objeto de auditoria, TC Processo 037.767/2011-9, realizada pela extinta Secob-3. Verificaram-se indícios de sobrepreço global de R$ 4.651.661,55 (Acórdão 774/2012-TCU-Plenário) , que representava 18,54% sobre o valor do orçamento e 24,30% sobre o valor da amostra (TC Processo 037.767/2011-9, peça 14, p. 6) .
8.	Além disso, no item 9.2 do mesmo aresto, foi determinado à unidade técnica que constituísse processo apartado de monitoramento (TC Processo 015.484/2012-2, ao qual foi apensado o TC 037.767/2011- 9) para acompanhar a reabertura do Edital de Concorrência 34/2011, manifestando-se conclusivamente acerca do saneamento do sobrepreço originalmente apontado, bem como sobre a eventual reclassificação do achado para indícios de irregularidade grave com recomendação de paralisação (IG-P) , nos termos do art. 91, § 1º, inciso IV, da Lei 12.465/2011 (LDO 2012) .
9.	No âmbito daquele processo de monitoramento, verificou-se que o objeto da licitação original foi dividido em duas etapas. A retificação da Concorrência 34/2011 teve como objeto a denominada primeira etapa, com escopo de dois viadutos e vias de superfície, objeto diferente dos quatro viadutos originais. O processo licitatório culminou no Contrato 46/2012 (TC Processo 015.484/2012-2, peça 10) .
10.	A unidade técnica observou que, naquele momento, apenas a primeira etapa havia sido licitada e, portanto, não seria possível analisar o custo de toda a obra objeto do Contrato de Repasse. Ainda, ressaltou que um dos itens relevantes na curva ABC do relatório de auditoria (cravação de camisa metálica em tubulação - 9,23% do sobrepreço verificado) não fazia mais parte da nova planilha orçamentária do edital. Em relação aos demais itens que causaram o sobrepreço, verificou-se que a Conder alterou os valores, em conformidade com o paradigma utilizado no relatório de auditoria (TC Processo 015.484/2012-2, peça 12, p. 2-3) .
11.	Ainda, no âmbito daquele processo de monitoramento, evidenciou-se um desconto global de 24,08% para o orçamento do Contrato 46/2012 frente o referencial paradigma utilizado pela unidade técnica do TCU. Contudo, a nova análise de preços demonstrou que, dentre os dezoito itens que compuseram a nova curva ABC, nove apresentavam preços excessivos frente às referências adotadas, situação que, no entendimento da unidade técnica, merecia ser monitorada para verificar eventual ocorrência de jogo de planilha (TC Processo 015.484/2012-2, peça 12, p. 6) .
12.	O processo foi apreciado por meio do Acórdão 2654/2012-TCU-Plenário. O Tribunal considerou parcialmente atendida a determinação contida no item 9.1 do Acórdão 774/2012-TCU-Plenário. Além disso, determinou à Conder que, quando definidos a forma e o objeto da contratação da segunda etapa das obras de acessibilidade do sistema viário à Arena Fonte Nova, encaminhasse ao TCU informações e documentos acerca das medidas tomadas com vistas à conclusão do objeto do Contrato de Repasse 0336.868-20/2010, enviando também cópia do projeto básico, planilhas orçamentárias, termos aditivos ou novo contrato de execução das obras da segunda etapa.
13.	Também foi determinado à Caixa Econômica Federal que, quando definisse o escopo das obras de acessibilidade do sistema viário da Arena Fonte Nova, enviasse os documentos relativos à repactuação da avença, com a redução dos recursos federais a serem aportados, a reprogramação do plano de trabalho, o novo Laudo de Análise Técnica de Engenharia (LAE) e o último Relatório de Acompanhamento de Engenharia (RAE) do Contrato de Repasse em tela.
14.	Além disso, também por meio do Acórdão 2654/2012-TCU-Plenário, o Tribunal alertou à Conder as seguintes questões: (i) a diferença percentual entre o valor global do contrato e o obtido a partir dos custos unitários do sistema de referência utilizado não pode ser reduzida, em favor do contratado, em decorrência de aditamentos que modifiquem a planilha orçamentária, nos termos do art. 125, § 5º, inciso I, da Lei 12.465/2011 (LDO 2012) ; e (ii) eventuais termos aditivos e reprogramações do empreendimento não podem extrapolar os limites previstos no art. 65, §§ 1º e 2º, da Lei 8.666/1993.
15.	Por fim, conforme item 9.5 do mesmo Acórdão, foi determinado à unidade técnica que, em autos próprios, acompanhasse a execução do contrato da primeira etapa e a contratação da segunda etapa das obras em tela. Para tanto, autuou-se, o processo de acompanhamento TC Processo 000.141/2013-5, a fim de cumprir a determinação exarada no item 9.5 do Acórdão 2654/2012-TCU-Plenário:
9.5. determinar à Secob-3 que, em autos próprios, acompanhe a execução do contrato da primeira etapa, e a contratação da segunda etapa das obras de acessibilidade à Arena Fonte Nova, custeadas pelo Contrato de Repasse 336.838-20/2010, bem como as alterações que se fizerem no mencionado contrato de repasse, verificando, entre outros aspectos: 
9.5.1. se eventuais termos aditivos e a reprogramação não extrapolarão os limites para alteração de contratos previstos no art. 65, § 2º, da Lei 8.666/1993; 
9.5.2. se o desconto percentual do contrato da primeira etapa não será alterado a favor do contratado e se eventuais modificações na planilha orçamentária contratada da primeira etapa não configurarão jogo de planilha, conforme art. 125, § 5º, inciso I, da Lei 12.465/2011 (LDO 2012) ; 
16.	Após diligências realizadas à Caixa Econômica Federal (CEF) e à Companhia de Desenvolvimento Urbano do Estado da Bahia (Conder) , a fim dar cumprimento ao item 9.5 do Acórdão 2654/2012-TCU-Plenário, verificou-se que:
a)	A primeira etapa da implantação do sistema viário de acessibilidade à Arena Fonte Nova foi concluída (TC Processo 000.141/2013-5, peça 51, p. 2) , mas não foi identificado termo de recebimento da obra, conforme informações da Secretaria Estadual de Desenvolvimento Urbano da Bahia (Sedur/BA) (TC Processo 000.141/2013-5, peça 57, p. 40) .
b)	A segunda etapa do empreendimento foi objeto da Concorrência 3/2014, que tinha orçamento totalizando R$ 11.389.499,55. Esse procedimento licitatório culminou no Contrato 21/2014, firmado em 28/3/2014, cujo valor foi de R$ 10.478.339,66. O empreendimento trata da implantação de calçadas com acessibilidade e ciclovias no entorno da Arena Fonte Nova. A ordem de serviço para início da execução foi dada em 8/5/2014. Originalmente, a data prevista para o término era em 4/11/2014. Contudo, de acordo com a última manifestação encaminhada (TC Processo 000.141/2013-5, peça 57, p. 24) , a data de término da obra passou a ser prevista para 5/8/2016. Também foi informado que, do total de R$ 10.478.339,66, havia sido executado R$ 2.254.512,09, que corresponde a aproximadamente 21,52% (peça 2, p. 12) .
c)	Sobre o alargamento do Viaduto dos Engenheiros, a Sedur explicou que foram realizadas duas licitações para a contratação das obras, mas ambas foram fracassadas (TC Processo 000.141/2013-5, peça 57, p. 19-21) . Além disso, com o início da operação do metrô na cidade, realizou-se reunião com a Prefeitura de Salvador/BA a fim de verificar a necessidade de ampliação do viaduto em questão. Contudo, até a análise das diligências não houve parecer conclusivo sobre o assunto, embora, informalmente, já houvesse manifestação pela não necessidade desse serviço (TC Processo 000.141/2013-5, peça 57, p. 36) .
d)	Com relação à execução do Contrato 46/2012, a unidade técnica analisou o caso por meio do TC Processo 000.141/2013-5 (peça 2 do presente processo) e registrou que:
i)	Sobre o Terceiro Termo Aditivo, evidenciaram-se indícios de que o projeto básico era deficiente. Isso porque as alterações foram motivadas por elementos como: (i) atendimento à trafegabilidade das vias; (ii) não identificação, no projeto da obra, de adutoras da Embasa; (iii) surgimento de solos sem suporte adequado para servir de subleito ao pavimento; e (iv) revestimento vegetal de canteiros centrais e taludes não fora previsto na planilha contratual. Portanto, como havia indícios de projeto básico deficiente, entendeu-se que as alterações contratuais promovidas pelo Terceiro Termo Aditivo não poderiam ser consideradas decorrentes de fatos supervenientes não previstas ou imprevisíveis (peça 2, p. 8) .
ii)	Em relação ao Quarto Termo Aditivo, a explicação foi no sentido de que era necessário ampliar a abrangência do sistema viário, tendo em vista a necessidade de atender a compromisso do Governo da Bahia com a FIFA. A Conder apontou que foi preciso a inclusão da Área de Entorno do Dique, adjacente ao projeto inicial, para atender à implantação de alternativa de escoamento do tráfego da Av. Vasco da Gama diretamente para a Av. Costa e Silva, sentido Lapa, evitando o tráfego na área da Arena Fonte Nova durante as atividades da Copa (TC Processo 000.141/2013-5, peça 38, p. 72) . Registra-se que, apesar da justificativa fazer alusão à Copa do Mundo FIFA 2014, o termo aditivo foi assinado em setembro de 2014, após o término do evento. Além disso, a justificativa para o aditivo foi genérica no sentido de não explicitar de forma suficiente os motivos que levaram à alteração contratual. Dessa forma, há indícios de que a não previsão de obras necessárias à acessibilidade do estádio também tenha origem no projeto básico deficiente, que não previu de forma suficiente todos os elementos necessários a seu objeto (peça 2, p. 8) .
iii)	 A equipe evidenciou variação contratual total de R$ 1.621.970,40, correspondente aos acréscimos de R$ 4.037.254,62 abatidas as supressões que somam R$ 2.415.284,22. Ou seja, houve aproximadamente 35,42% de acréscimos e 21,19% de supressões em relação ao valor inicial do Contrato 46/2012 de R$ 11.396.335,61, tendo o total de acréscimos superado o limite de 25% determinado pela Lei 8.666/1993. Essa análise de acréscimos que superaram o limite foi realizada com base na jurisprudência desta Corte de Contas no sentido de que não devem ser feitas compensações entre adições e supressões contratuais (peça 2, p. 13) .
e)	Quanto à análise de jogo de planilha, a unidade técnica observou um desconto final na execução do contrato de aproximadamente 7,58%, menor do que o desconto inicial de 13,08%, caracterizando indícios de superfaturamento de R$ 773.935,02 (data-base em 31/5/2012) . Como a União participou de 80,79% dos investimentos do empreendimento, apurou-se um débito de R$ 625.241,45 (data-base em 31/5/2012) devido a perda do equilíbrio econômico financeiro (peça 2, p. 10-13) .
17.	Para tanto, o TCU se pronunciou sobre o caso por meio do Acórdão 464/2017-TCU-Plenário, de relatoria do Ministro Walton Alencar Rodrigues, determinando a conversão do processo em Tomada de Contas Especial e a citação dos responsáveis.
18.	Os responsáveis foram citados nos termos propostos pela instrução de peça 2 (subitem 104.b) , conforme resumo apresentado na Tabela 1.
Tabela 1 - Resumo das comunicações processuais efetuadas
	Responsável
	Conduta
	Ofício de citação
	Comunicações consequentes

	João Bosco Fernandes Dias
 (CPF: XXX.673.255-XX) 
Coordenador da Superintendência de Mobilidade Urbana da Companhia de Desenvolvimento Urbano do Estado da Bahia
	Elaboração de justificativas técnicas para o Terceiro e Quarto Termos Aditivos ao Contrato 46/2012 sem a devida análise sobre a manutenção do desconto original do contrato, o que, desequilibrou a equação econômica financeira inicialmente estabelecida no Contrato 46/2012, por meio de jogo de planilha, em desfavor da Administração, ocasionando a redução do desconto obtido no processo licitatório, e resultou em acréscimos que superaram o limite de 25% permitido pelo art. 65, § 2º, da Lei 8.666/1993.
	Peça 7 
 (AR à peça 14) 
	Pedido de prorrogação de prazo (peças 15, 23, 26, 27 e 42) ; 
Solicitação de informações (peça 16) 
Comunicação de concessão de prorrogação de prazo (Acórdão 945/2017-TCU-Plenário - peças 33 e 48) 
Alegações de defesa (peças 56 e 57) 

	Top Engenharia LTDA (CNPJ: 14.448.260/0001-39) 
Empresa contratada para execução da primeira etapa das obras de acessibilidade à Arena Fonte Nova
	Recebimento de pagamento irregular devido ao desequilíbrio econômico financeiro do contrato em desfavor da Administração, mediante jogo de planilhas, resultando em prejuízo aos cofres federais no valor histórico de R$ 625.241,45 (data-base em maio/2012) .
	Peça 8 
 (AR à peça 13) 
	Pedido de vista (peças 10 e 25) 
Pedido de prorrogação de prazo (peças 12 e 46) ; 
Comunicação de concessão de prorrogação de prazo (Acórdão 945/2017-TCU-Plenário - peças 33 e 47) 
Alegações de defesa (peça 53) 

19.	Após as comunicações dos ofícios de citação aos responsáveis foram solicitados pedidos de vista e/ou cópia dos autos; bem como informações adicionais como (peça 16) : (i) planilha, tabela ou levantamento realizado no qual se constatou o valor de R$ 969.426,74 como sendo as supressões do Terceiro Termo Aditivo; (ii) planilha, tabela ou levantamento realizado no qual se constatou o valor de R$ 706.794,61 como o total de supressões do Quarto Aditivo; e (iii) planilha ou orçamento paradigma que se conclua pelo valor de R$ 14.086.219,99 como referencial.
20.	Assim, o TCU apresentou maiores detalhes desses valores, a fim de que os responsáveis citados tivessem mais elementos para auxílio na apresentação das alegações de defesa (peça 34) .
21.	Dessa forma, resumidas as comunicações processuais do presente processo, passa-se à análise das alegações de defesa apresentadas pelos responsáveis e das novas informações.
EXAME TÉCNICO
22.	Conforme as análises precedentes realizadas, o orçamento da licitação somava R$ 13.110.619,37, enquanto que o orçamento inicial do contrato era de R$ 11.396.335,71. Esses valores caracterizavam, portanto, um desconto inicial de 13,08%.
23.	Na avaliação acerca da manutenção do desconto inicial, elaborou-se um orçamento paradigma contemplando as alterações contratuais. Esse orçamento foi construído a partir do orçamento da licitação. Para os serviços existentes, que tiveram quantidades e/ou preços contratuais alterados, no orçamento paradigma apenas se alterou as quantidades para ajustá-las às quantidades finais do contrato. Para os novos serviços, aqueles não previstos inicialmente no contrato, mantiveram-se os preços praticados.
24.	Dessa forma, o orçamento paradigma totalizou R$ 14.086.219,99. Caso fosse mantido o desconto original de 13,08%, o valor do contrato seria de R$ 12.244.371,09. Contudo, o valor final verificado para o contrato foi de R$ 13.018.306,11. Assim, quantificou-se o superfaturamento por jogo de planilhas em R$ 773.935,02 (data-base em 31/5/2012) . 
25.	Como 80,79% do valor foi financiado com recursos federais, a mesma proporção foi utilizada para quantificar os valores a serem restituídos aos cofres federais, chegando-se ao montante de R$ 625.241,45 (data-base em 31/5/2012) (peça 34, p. 4-5) .
I. Resumo das alegações do Sr. João Bosco Fernandes Dias
26.		Com fundamento nos art. 47 da Lei 8.443/1992 c/c o art. 252 do Regimento Interno do TCU, realizou-se a citação do Sr. João Bosco Fernandes Dias (CPF: XXX.673.255-XX) , por ter elaborado justificativas técnicas para o Terceiro e Quarto Termos Aditivos ao Contrato 46/2012 sem a devida análise sobre a manutenção do desconto original do contrato, o que, desequilibrou a equação econômica financeira inicialmente estabelecida no Contrato 46/2012, por meio de jogo de planilha, em desfavor da Administração, ocasionando a redução do desconto obtido no processo licitatório, e resultou em acréscimos que superaram o limite de 25% permitido pelo art. 65, § 2º, da Lei 8.666/1993 (peça 2, p. 14) .
I.1. Resumo das alegações de defesa (peças 56 e 57) 
27.	O defendente iniciou a defesa com um resumo dos fatos. Segundo ele, em 31/5/2012 foi firmado o Contrato 46/2012 para a execução de obras e serviços de engenharia para a implantação de sistema de acessibilidade à nova Arena Fonte Nova, em Salvador, Bahia. O empreendimento integrava o rol das obrigações do Governo da Bahia para viabilizar a realização das Copas de Futebol (Confederações em 2013 e Mundo em 2014) (peça 56, p. 1) .
28.	A avença foi aditada por meio de quatro termos. O primeiro foi em decorrência de redução de valores para adequação aos preços unitários praticados pela Caixa. O segundo tratou da prorrogação do prazo de execução. O terceiro e o quatro alteraram a meta física originalmente prevista (peça 56, p. 1) .
29.	O Sr. João Bosco defendeu que as alterações de projeto buscaram melhorar e adequar a técnica aos objetivos do empreendimento, tratando-se de alterações qualitativas, conforme respalda o art. 65, I, "a	" da Lei 8.666/1993 (peça 56, p. 2) .
30.	Ressaltou a possibilidade de alteração dos projetos, uma vez que no presente caso, não decorreu de falhas ou deficiências de projeto básico, mas de intercorrências supervenientes à celebração que impuseram a modificação do projeto para melhor atender às necessidades técnicas de intervenção (peça 56, p. 2-3) .
31.	Argumentou que se o aditamento contratual for imposto por uma alteração de projeto qualitativa, não se aplica o limite imposto pela lei para os acréscimos contratuais, conforme Decisão 215/1999-TCU-Plenário. Afirmou que esse limite se restringe apenas aos acréscimos e supressões de quantidades (peça 56, p. 3) .
32.	No entendimento do Sr. João Bosco as modificações de projetos não estão impostas aos limites para incrementos ou diminuição de quantidades (25% e 50%) , uma vez que não se aplicam a alteração de contrato decorrente de modificação de projeto ou especificação, ainda que importe em alguns casos em incrementos de quantidades de serviços, previstos contratualmente (peça 56, p. 3) .
33.	Defendeu a tese da superveniência de fato. Reconheceu que as justificativas apresentadas para a elaboração dos termos aditivos não contemplaram na integralidade os fatos que os ensejaram. No entanto, destacou que não decorreu de deficiência de projeto (peça 56, p. 4) .
34.	Para tanto, registrou que somente com as escavações do sitio é que foi percebida a existência da segunda adutora. Isto só foi possível, porque a Conder optou pela elevação do greide (solução menos onerosa) e caso não tivesse feito teria que arcar com o custo econômico e temporal, que impactaria na evolução do cronograma original para a finalização da obra a tempo da realização da Copa das Confederações, em junho de 2013, cumprindo uma das condicionantes fixadas na Matriz de Responsabilidade firmada pelo Governo do Estado (peça 56, p. 4) .
35.	Nesse sentido, justificou os acréscimos nos serviços de terraplenagem em razão da constatação de existência de solos inservíveis, além da necessidade de recobrimento mínimo (Anexo I / Comunicações Embasa X Conder, peça 56, p. 11-21) das redes de serviços públicos (adutora) , tendo reflexo direto nos volumes de escavação, carga, compactação e transporte. Registrou que a intervenção realizada foi diretamente no sistema viário existente, onde serviços de sondagens para investigações de subsolos e redes de serviços, trariam transtorno àquela região da Cidade (peça 56, p. 5) .
36.	Além disso, foi necessária a execução de novo serviço de defensa metálica, em razão da diferença de nível entre as vias, a partir dos novos greides, tornando obrigatória a instalação do dispositivo de sinalização/segurança (Anexo II / fotos, peça 56, p. 22-27) (peça 56, p. 5) .
37.	Em relação à alteração do escoramento em madeira para o escoramento metálico, o defendente argumentou fato superveniente, uma vez que na mudança de gestão municipal entre 2011/2012 houve uma alteração no procedimento do órgão de trânsito, com o aumento do rigor para a execução de obras em vias públicas. Assim, a Prefeitura de Salvador, mesmo após a expedição do Alvará (Anexo III, peça 56, p. 28-30) sem estabelecer qualquer condicionante quanto a largura da via, passou a exigir, por meio de Parecer Técnico da Transalvador (Anexo IV, peça 56, p. 31-32) , no momento da implantação do escoramento de madeira, que a Conder garantisse a manutenção do fluxo normal de trânsito, estabelecendo a largura mínima de sete metros da via. Com essa exigência, o escoramento de madeira se tornaria inviável (Anexo V / fotos, peça 56, p. 33-38) . Vale registrar, que este contrato teve início em 2012, e em 2013, com a nova gestão municipal houve mudanças relevantes na questão da trafegabilidade na Cidade (peça 56, p. 5) .
38.	Quanto ao aumento de escopo em relação à pavimentação e seus afins foi informado que decorreu da necessidade de solucionar o conflito na funcionalidade entre o sistema viário pré-existente e a nova concepção de operação viária com os acessos à Arena, que ainda não tinha sua obra finalizada, tornando-se necessária a inclusão de área próxima ao Dique do Tororó, com implantação de ligação viária tipo "mão inglesa" (peça 56, p. 5) .
39.	No tocante ao aumento de escopo de terra armada e seus afins, decorreu em razão da necessidade de adequação à realidade do Eixo 21 (cota de implantação) , uma vez que havia diferença de nível do sistema viário existente e do acesso ao Edifício Garagem - EDG da Arena. Foi registrado que não seria possível prever no projeto essa cota de implantação de acesso à Arena, pois ainda estava em construção (peça 56, p. 5) .
40.	Com relação ao aumento dos serviços de piso rústico em concreto (passeio) e seus afins e correlatos, foram necessários para acessibilidade dos pedestres que foi comprometida com a implantação dos viadutos e vias em níveis diferentes, não sendo possível sua previsão no projeto (peça 56, p. 6) .
41.	Destacou que se fosse considerada apenas a diferença dos valores dos itens "remanejados", e ainda os serviços de defensa (R$ 62.359,29) e respectiva ancoragem (R$ 68.999,91) ; bem como a diferença prevista entre o escoramento de madeira previsto e o metálico efetivamente utilizado (R$ 218.815,33) , conforme (Anexo IX / Estudo Comparativo, peça 56, p. 51-54) , o acréscimo seria de 24,74 % e o decréscimo de 13,54 %, o que atenderia aos limites legais, segundo o Sr. João (peça 56, p. 6) .
42.	Frisou que os aditamentos contratuais foram imprescindíveis para a conclusão do empreendimento dentro do prazo para a realização das Copas das Confederações tendo em vista a falta de outra alternativa (a rescisão contratual, seguida de nova licitação e contratação) , o que importaria em sacrifício ao interesse público (peça 56, p. 6) .
43.	Apesar das justificativas técnicas para a celebração dos aditivos não terem aventado a possibilidade de realizar novo certame licitatório para os novos serviços necessários, não era possível, visto que a Copa das Confederações ocorreria em junho de 2013, sendo as alterações propostas imprescindíveis à realização deste primeiro evento. Assim, o Quarto Termo Aditivo foi efetivamente celebrado em dezembro de 2013 (Anexo XII - publicação do 4° Aditivo, peça 57, p. 15-16) , oportunidade em que o contrato já havia sido avocado pela Secretaria de Desenvolvimento Urbano do Estado da Bahia - SEDUR (Anexo XIII - Portaria SEDUR/ Termo Reti-Ratificação do Contrato, peça 57, p. 17-22) (peça 56, p. 7) .
44.	Dessa maneira, o Sr. João registrou não entendimento do porquê da existência de um outro Quarto Aditivo, com o mesmo objeto do publicado em dezembro de 2013, assinado em setembro de 2014, quando efetivamente a Copa do Mundo já havia terminado.
45.	Argumentou que como foram necessários novos serviços em razão de fatos supervenientes, não seria razoável a manutenção do desconto original do contrato (peça 56, p. 8-9) .
46.	Destacou que o percentual de desconto dos serviços acrescidos foi negociado pela Conder, tendo respaldo tanto no art. 65, § 3°, da Lei n° 866/93, quando prevê a possibilidade de negociação dos preços de serviços novos entre as partes, quanto no Decreto n° 7.983, de 8/4/2013 que no seu art. 14, parágrafo único, autoriza a diminuição do percentual de desconto em contrato sob o regime de empreitada por preço unitário.
47.	Por fim, discordou do suposto sobrepreço e jogo de planilha decorrente dos aditivos e salientou que sua participação se ateve em complementar o parecer técnico do Engenheiro Civil Antônio Rebolsas Sampaio, no Terceiro Termo Aditivo e redigir a Nota Técnica do quarto aditamento (Anexo XVI - Parecer Técnico e Nota Técnica, peça 57, p. 32-36) , tendo recomendado a contratação dos serviços por considerá-los tecnicamente necessários (peça 56, p. 9-10) .
48.	Nesse sentido, solicitou a exclusão do presente processo de Tomadas de Contas Especial (peça 56, p. 9-10) .
II. Resumo das alegações da empresa Top Engenharia LTDA
49.	Com fundamento nos art. 47 da Lei 8.443/1992 c/c o art. 252 do Regimento Interno do TCU, realizou-se a citação da empresa Top Engenharia LTDA (CNPJ: 14.448.260/0001-39) , por ter se beneficiado indevidamente do desequilíbrio econômico financeiro do contrato em desfavor da Administração, mediante jogo de planilhas, resultando em prejuízo aos cofres federais no valor histórico de R$ 625.241,45 (data-base em maio/2012) , que afronta o disposto no art. 125, § 5º, inciso I, da Lei 12.465/2011 (LDO 2012) (peça 2, p. 22) .
II.1. Resumo das alegações de defesa (peças 53) 
50.	A empresa Top Engenharia iniciou suas alegações de defesa informando que o Contrato 46/2012 foi firmado por R$ 11.396.335,61, seguido de quatro termos aditivos, acrescendo ao contrato original a quantia de R$ 1.621.970,40, em razão do descumprimento dos parâmetros matemáticos fixados pelo art. 65, §2°, da Lei 8.666/1993 (peça 53, p. 2) .
51.	Destacou que foram realizadas alterações qualitativas no projeto básico, demandando revestimento vegetal não previsto em talude e canteiro central; escoramento metálico em substituição das placas de madeira; além da não previsão de adutoras da Embasa no local e de parcela de solo sem suporte adequado para uso como subleito ao pavimento; bem como a adequação da pavimentação e adequação do estacionamento para atender as exigências da FIFA (peça 53, p. 2) .
52.	Ressaltou que o desconto após os aditivos foi de 8,54% e não 7,58% como apresentada pela unidade técnica. Isso porque, a planilha final com preço de referência apresentada está equivocada, pois remete o valor de R$ 14.086.219,99, quando o correto é R$ 14.234.508,36 (peça 53, p. 3, 21-27) .
 
53.	Alegou a inexistência de superfaturamento, uma vez que o preço final foi de cerca de 8,54% inferior ao preço do orçamento original e com preços unitários dentro dos parâmetros das tabelas de referência. Ressaltou a complexidade da obra e a impossibilidade de imprimir um desconto linear a todos os preços unitários, adotando parâmetros de mercado. Acrescentou que a Caixa Econômica Federal analisou os preços unitários e solicitou a redução inicial de alguns preços, o que foi formalizado por meio do Primeiro Termo Aditivo (peça 53, p. 4-5) .
54.	Registrou que o momento adequado para escolher a melhor proposta é o da licitação. Assim, afirmou que não se justifica após a classificação e a contratação que este Tribunal determine modificação dos valores contratados, violando a segurança jurídica estabelecida na Constituição Federal de 1988 (art. 5°, XXXVI e art. 170) . Manifestou ser injusto e sem base legal que os preços unitários contratados, mesmo dentro dos parâmetros das tabelas de referência, sejam readequados a posteriores para manter um desconto linear do preço global da proposta, uma vez que houve necessidade de alteração do escopo contratual, de exclusiva responsabilidade da Administração, com alterações não só quantitativas, mas qualitativas também (peça 53, p. 5-8) .
55.	Frisou que o requisito para a configuração do jogo de planilhas é o aumento de quantitativo de itens com sobrepreço, o que não foi verificado no caso, conforme Acórdão 86/2013-TCU-Plenário. Além disso, houve alterações qualitativas como a necessidade de reforço estrutural da obra de arte executada, que impactou na proporção dos quantitativos iniciais e que esse fato foi imprevisto e imprevisível, não podendo ser considerado como jogo de planilha (peça 53, p. 8) .
56.	Ademais, os preços foram referendados pela Caixa quando da análise das medições apresentadas e ainda ficou 8,54% menor do que o preço estabelecido como parâmetro pelo órgão (peça 53, p. 8-9) .
57.	Segundo a empresa, o entendimento jurisprudencial desse Tribunal (Acórdão 487/2000-TCU-Plenário; 583/2003-TCU-Plenário; 257/2004-TCU-Plenário) é de que a distorção de alguns preços unitários não implica, necessariamente, a existência de superfaturamento caso o preço global esteja de acordo com o mercado. Isto porque a característica das obras faz com que determinados serviços se diferenciem um pouco dos padrões estabelecidos (peça 53, p. 9-11) . 
58.	Assim, como o preço final da obra foi inferior ao preço de referência, não há como imputar qualquer espécie de superfaturamento (peça 53, p. 12) .
59.	Com relação ao jogo de planilhas, não se verifica, uma vez que o preço global do contrato ficou inferior ao orçado pelo órgão, bem como não há indicação de sobrepreço em nenhum dos preços unitários ofertados pela contratada, alinhado ao entendimento desta Corte (Acórdão 86/2013-TCU-Plenário) .
60.	A Top argumentou que se um determinado item tem preço unitário acima do referencial e há a necessidade de aumentar sua quantidade, na parte que exceder a previsão inicial será aplicado o preço de referência, evitando-se, assim, o surgimento de sobrepreço, conforme jurisprudência do TCU (Acórdão 1064/2009-TCU-Plenário) (peça 53, p. 13-14) .
61.	Dessa maneira, entende que a lógica inversa também se aplica, não podendo penalizar o particular por ter proposto preço abaixo do referencial. Com esse entendimento, se ultrapassado o quantitativo inicial dos itens com preços mais baixos, tem que se aplicar os do preço de referência (peça 53, p. 14) .
62.	A Top justificou que quando contratou com aquele desconto médio, tinha orçado a obra e estimado as perdas e ganhos, avaliando a viabilidade. No entanto, a realidade foi alterada completamente após a alteração de quantidades (peça 53, p. 14-15) .
63.	A empresa destacou, que em virtude de problemas relacionados exclusivamente ao projeto da obra, a contratada se viu obrigada a executar um reforço estrutural não previsto inicialmente, que consistiu em um apoio intermediário de doze estacas e o engrossamento da laje inferior do caixão do apoio adicional para redução das tensões de compressão devido ao macaqueamento e criação de apoio intermediário (peça 53, p. 16) .
64.	Esses serviços ensejaram acréscimo ao custo da obra, sem a devida alteração da planilha do contrato mediante aditivo, nem contraprestação devida à empresa (peça 53, p. 16) . Por essa razão, uma vez verificada a responsabilidade exclusiva da Administração pelos custos extraordinários, a Top requereu administrativamente o reequilíbrio econômico-financeiro, porém ainda pendente de apreciação (peça 53, p. 17) .
65.	A empresa ressaltou, ainda, que realizou os diversos serviços impostos pela Administração, porém esta não tem pago efetivamente pelos serviços. Por essa razão, formalizou em março de 2017 solicitação no valor de R$ 4.691.681,46, decorrente das despesas extraordinárias executadas ao longo do contrato (peça 53, p. 17) .
66.	Assim, considerando a existência de crédito, na remota hipótese de não serem acolhidas as razões apresentadas quanto ao superfaturamento apontado, solicitou a compensação do crédito a que entende fazer jus (peça 53, p. 18) 
67.	Frisou que a execução do contrato demandou esforço muito superior ao regular por parte da contratada, já que a obra em questão era condição para liberação da Arena Fonte Nova a ser utilizada na Copa das Confederações, e que sua conclusão, por culpa exclusiva da Administração, só foi possível dias antes do início do torneio.
68.	Reclamou 	que os pagamentos não acompanhavam a execução física do contratado e que quando a obra foi entregue a Top tinha recebido apenas 42,96% do total medido (peça 53, p. 18) .
69.	Por fim, requereu o reconhecimento da inexistência de superfaturamento do contrato, diante da compatibilidade dos preços praticados com os preços de mercado e arquivamento do processo (peça 53, p. 19) .
III. Análise das alegações de defesa do Sr. João Bosco Fernandes Dias e da empresa Top Engenharia LTDA
70.	Como o Sr. João Bosco Fernandes Dias e a empresa Top Engenharia LTDA apresentaram alegações convergentes e complementares, suas manifestações serão analisadas de forma conjunta, ressaltando aspectos particulares de cada uma quando necessário.
71.	Para tanto, buscou-se avaliar todo o material apresentado pelo Sr. João Bosco Fernandes Dias (peças 56 e 57) e pela empresa Top Engenharia LTDA (peça 53) .
III.1. Projeto básico
72.	A empresa Top e o Sr. João Bosco alegaram em suas defesas que as alterações no projeto básico foram de ordem qualitativa, como: revestimento vegetal não previsto em talude e canteiro central; escoramento metálico em substituição das placas de madeira; além da não previsão de adutoras da Embasa no local e de parcela de solo sem suporte adequado para uso como subleito ao pavimento; bem como a adequação da pavimentação e do estacionamento para atender as exigências da FIFA (peça 53, p. 2, peça 56, p. 4-6) .
73.	Registraram que somente com as escavações foi identificada a existência da segunda adutora. Isto porque as redes da Embasa não estavam cadastradas e, em virtude da pouca altura de recobrimento das linhas de adução, foi preciso a elevação dos greides das vias, e como consequência maiores aterros e necessidade de colocação de defensas metálicas. Nos viadutos, as rampas foram estendidas tendo impacto direto nos serviços necessários à execução da terra armada.
74.	Com relação à substituição de solos, em alguns locais da obra, foi necessária a retirada de solo sem o suporte adequado para o subleito do pavimento. Isso gerou aumento do volume de escavação, carga, compactação e transporte de materiais.
75.	Quanto ao escoramento metálico, não foi previsto inicialmente, pois a planilha contratual previa o escoramento com madeira. Porém, após o início das obras, alegaram que a Prefeitura Municipal de Salvador / Transalvador exigiu a manutenção da trafegabilidade das vias, sendo necessária a modificação da solução de escoramento das obras de arte especiais.
76.	Ressaltaram que essas alterações dos projetos não decorreram de falhas ou deficiências de projeto básico, mas de intercorrências supervenientes à celebração que impuseram a modificação do projeto. Ou seja, o projeto básico teria sido executado como previsto se os fatos supervenientes não tivessem ocorrido.
77.	As alterações qualitativas decorreram de modificações necessárias ou convenientes nas quantidades de serviços sem, entretanto, implicarem mudanças no objeto contratual, seja em natureza ou dimensão.
78.	Vale destacar que a Lei de Licitações (lei 8.666/1993) permite alterações:
Art. 58.  O regime jurídico dos contratos administrativos instituído por esta Lei confere à Administração, em relação a eles, a prerrogativa de:
I - modificá-los, unilateralmente, para melhor adequação às finalidades de interesse público, respeitados os direitos do contratado;
79.	Ou seja, a Administração realizou ajustes no projeto básico para atender as situações circunstanciais, sem desrespeitar os direitos do contratado ou descaracterização do objeto, sendo comum em obras de engenharia intercorrências, assim como destaca o relatório referente à Decisão 215/1999-TCU-Plenário:
Quase sempre, as alterações qualitativas são necessárias e imprescindíveis à realização do objeto e, consequentemente, à realização do interesse público primário, pois que este se confunde com aquele.
As alterações qualitativas podem derivar tanto de modificações de projeto ou de especificação do objeto quanto da necessidade de acréscimo ou supressão de obras, serviços ou materiais, decorrentes de situações de fato vislumbradas após a contratação.
80.	Dessa forma, percebe-se que apesar do projeto básico não ter contemplado todos os elementos, não foi verificada falha grave que ensejasse a sua nulidade absoluta. O que se verificou foram circunstâncias que motivaram a sua readequação.
III.2. Limites
81.	Com relação aos Termos Aditivos (TAs) do Contrato 46/2012 terem extrapolado os limites para alteração de contratos previstos no art. 65, § 2º, da Lei 8.666/1993, estes foram analisados conforme peça 2, p. 6-10.
82.	Na ocasião, foi apurado pela equipe técnica que, ao total, houve variação contratual de R$ 1.621.970,40, correspondente a acréscimos de R$ 4.037.254,62 em conjunto com supressões de R$ 2.415.284,22. Ou seja, em relação ao valor inicial do contrato, houve aproximadamente 35,42% de acréscimos e 21,19% de supressões, sendo apresentado o resumo da análise no Anexo 1 da peça 2, p. 16-10.
83.	O Sr. João destacou, por sua vez, que se fosse considerada apenas a diferença dos valores dos itens "remanejados", e ainda os serviços de defensa (R$ 62.359,29) e respectiva ancoragem (R$ 68.999,91) ; bem como a diferença estimada entre o escoramento de madeira previsto e o metálico efetivamente utilizado (R$ 218.815,33) , conforme (Anexo IX / Estudo Comparativo, peça 56, p. 51-54) , o acréscimo seria de 24,74 % e o decréscimo de 13,54 %, o que atenderia aos limites legais, (peça 56, p. 6) .
84.	Frisou que os aditamentos contratuais foram imprescindíveis para a conclusão do empreendimento dentro do prazo para a realização das Copas das Confederações tendo em vista a falta de outra alternativa (a rescisão contratual, seguida de nova licitação e contratação) , o que importaria em sacrifício ao interesse público (peça 56, p. 6) 
85.	Vale destacar que independentemente se as alterações foram qualitativas ou quantitativas, como regra geral, "nenhum acréscimo ou supressão poderá exceder os limites estabelecidos" no art. 65, § 1º, da Lei 8.666/1993.
86.	Segundo o relatório da Decisão 215/1999-TCU-Plenário, os limites só poderiam ser ultrapassados em situações em que as alterações qualitativas fossem excepcionalíssimas, essenciais ao interesse público, sendo inviável nova licitação:
a) tanto as alterações contratuais unilaterais quantitativas - que modificam a dimensão do objeto - quanto as unilaterais qualitativas - que mantém intangível o objeto, em natureza e em dimensão, estão sujeitas aos limites preestabelecidos nos §§ 1.º e 2.º da Lei 8.666/93, em face do respeito aos direitos do contratado, prescrito no art. 58, I, da mesma Lei, do princípio da proporcionalidade e da necessidade de esses limites serem obrigatoriamente fixados em lei;
b) é permitido à Administração ultrapassar os aludidos limites, na hipótese de alterações contratuais consensuais, qualitativas e excepcionalíssimas, no sentido de que só seriam aceitáveis quando, no caso específico, a outra alternativa - a rescisão do contrato por interesse público, seguida de nova licitação e contratação - significar sacrifício insuportável ao interesse coletivo primário a ser atendido, pela obra ou serviço; ou seja, a revisão contratual qualitativa e consensual, que ultrapasse os limites preestabelecidos no art. 65, § 1.º, da Lei 8.666/93, somente seria justificável, no caso concreto, quando as consequências da outra alternativa - a rescisão contratual, seguida de nova licitação e contratação - forem gravíssimas ao interesse público primário." (grifo nosso) 
87.	Essa mesma Decisão 215/1999-TCU-Plenário também descreve os pressupostos que admitem a alteração dos contratos administrativos acima do limite:
Carlos Ari Sundfeld sintetiza "as condições em que, sem qualquer violação das normas constitucionais, os contratos administrativos admitem alteração, para acréscimo de quantidades, acima de 25% do valor original (ou 50%, no caso de reforma) ", sob a forma seguinte: 
a) deve-se tratar de contrato de obras ou serviços; 
b) a alteração há de ser feita por acordo de vontades; 
c) não pode haver mudança na natureza da prestação prevista no contrato; 
d) não pode haver ampliação da dimensão do objeto contratado, mas apenas aumento da quantidade de trabalhos necessários à sua cabal execução; 
e) os trabalhos a serem acrescidos devem ser motivados por dificuldades de ordem técnica não previstas e razoavelmente imprevisíveis desde o início; 
f) os novos trabalhos devem ser necessários e indispensáveis à completa execução do objeto original do contrato
88.	Para se enquadrar nos quesitos da Decisão 215/1999-TCU-Plenário é necessária a existência de fatos supervenientes que ensejam a alteração qualitativa, sem, contudo, desconfigurar o objeto original, pois isso frustraria o propósito da licitação e sua isonomia.
89.	Observando o caso concreto, verifica-se possível enquadrá-los aos pressupostos elencados na Decisão 215/1999-TCU-Plenário. Isto porque o empreendimento é uma obra de acessibilidade da Arena Fonte Nova para eventos de grande relevância para o país que estava sediando a Copa do Mundo de Futebol. Além disso, as avenças foram firmadas por fatos superveniente que ensejaram as alterações, como citado no tópico III.1, estando as partes de pleno acordo. Vale esclarecer que as alterações não descaracterizaram o objeto e eram necessárias para atendimento do prazo dos eventos, sendo inviável novo certame, demonstrando também estarem compatíveis com tabelas do Sinapi e referenciais de mercado.
90.	Ademais, é preciso sopesar os "obstáculos e as dificuldades reais do gestor e as exigências das políticas públicas a seu cargo, sem prejuízo dos direitos dos administrados" (art. 22 da Lei 13.655/2018) .
91.	Dessa forma, são razoáveis as alegações de defesa quanto ao atendimento aos limites legais para alteração do contrato.
III.3. Desconto
92.	No que concerne à redução do desconto obtido no processo licitatório, que ocasionou desequilíbrio econômico financeiro do contrato em desfavor da Administração, mediante jogo de planilhas, resultando em prejuízo aos cofres federais, os alegantes defenderam que, por serem novos serviços, em razão de fatos supervenientes (descritos nos itens III.1 e III.2) , não seria razoável a manutenção do desconto original do contrato.
93.	A empresa ressaltou que o desconto final na execução do contrato foi de 8,54% e não 7,58% como apresentado pela unidade técnica, para tanto apresentou planilha demonstrando os cálculos (peça 53, p. 3) . Essa diferença decorre, em grande parte, dos serviços de iluminação pública. Segundo a equipe técnica, como não havia detalhamento desses serviços, foi feita uma consideração simplista sobre a sua variação global ao longo dos termos aditivos (peça 34, p. 3, 4 e 38) .
94.	Ressaltou a inexistência de superfaturamento, uma vez que o preço final foi cerca de 8,54% inferior ao preço do orçamento original e com preços unitários dentro dos parâmetros das tabelas de referência. Destacou a complexidade da obra e a impossibilidade de imprimir um desconto linear a todos os preços unitários, adotando, para tanto, parâmetros de mercado negociados com o órgão.
95.	O art. 125, § 5º, inciso I, da Lei 12.465/2011 (LDO 2012) , preconiza que ressalvados os empreendimentos contratados por meio de empreitada por preço global, a diferença percentual entre o valor global do contrato e o obtido a partir dos custos unitários do sistema de referência utilizado não poderá ser reduzida, em favor do contratado, em decorrência de aditamentos que modifiquem a planilha orçamentária.
96.	Cabe lembrar que essa Corte havia alertado à Conder, por meio do Acórdão 2654/2012-TCU-Plenário, da necessidade de atendimento a esse dispositivo da LDO 2012. 
97.	O art. 14, do Decreto 7.983/2013, estabelece que:
Art. 14.  A diferença percentual entre o valor global do contrato e o preço global de referência não poderá ser reduzida em favor do contratado em decorrência de aditamentos que modifiquem a planilha orçamentária. 
Parágrafo único.  Em caso de adoção dos regimes de empreitada por preço unitário e tarefa, a diferença a que se refere o caput poderá ser reduzida para a preservação do equilíbrio econômico-financeiro do contrato em casos excepcionais e justificados, desde que os custos unitários dos aditivos contratuais não excedam os custos unitários do sistema de referência utilizado na forma deste Decreto, assegurada a manutenção da vantagem da proposta vencedora ante a da segunda colocada na licitação. (grifo nosso) 
98.	Nesse sentido, apesar do legislador ter estabelecido que os aditamentos não modifiquem a planilha orçamentária, com o intuito de evitar jogo de planilha, o Decreto 7.983/2013 possibilita, excepcionalmente, a alteração do percentual de desconto, desde que seja justificado. Assim, no caso em análise, como já abordado, situações singulares ensejaram as alterações contratuais, com serviços novos, que foram realizados dentro dos parâmetros de mercado e de tabelas de referência, com respaldo da mandatária da União, atendendo dessa forma ao decreto supracitado.
99.	Avaliando as circunstâncias práticas, como argumentado pela Top, não é razoável exigir um desconto linear em todos os preços unitários ofertados uma vez que houve alteração qualitativa que motivou modificações na proporção dos quantitativos iniciais, o que não enseja jogo de planilha. 
100.	Ademais, se considerarmos a necessidade de aditivos contratuais com novos serviços sem referência em tabelas oficiais o desconto original poderá ser modificado, mas isso não sugere a existência de superfaturamento. Vale registrar que os itens inicialmente orçados se mantiveram para os novos quantitativos, tendo o preço global sofrido mudança em razão dos novos serviços contratados. Assim, não se vislumbra dano no caso ora analisado.
101.	No que se refere a exigência de manutenção do desconto global a ser aplicado sobre o preço do novo serviço, apesar de esta ser a regra, em alguns casos o TCU entendeu não ser aplicável o desconto (Acórdão 394/2008-TCU-Plenário) .
102.	Vale ressaltar a excepcionalidade das circunstâncias, uma vez que a obra destinava-se a um evento de grande visibilidade nacional, que ensejaram alterações de projetos para atender às exigências da FIFA e cumprimento de prazos rígidos para a sua realização, inviabilizando nova licitação.
103.	Assim, considerando as condições, o contexto e as dificuldades reais do gestor e as exigências das políticas públicas a seu cargo, propõe-se acolher parcialmente as alegações de defesa, sem imputar débito, excepcionalmente, uma vez que os preços se mantiveram ao final dentro dos parâmetros de mercado. 
104.	Entretanto, apesar de todas essas atenuantes pontuadas, no parecer de aprovação do aditivo o gestor não havia argumentado tais situações, tendo sido pouco diligente frente às decisões proferidas pela Conder.
105.	Dessa maneira, percebe-se que o Sr. João Bosco Fernandes Dias foi responsável por permitir a execução de serviços sem as justificativas necessárias para o descumprimento da manutenção do desconto, como determinou o Acórdão 2654/2012-TCU-Plenário, ferindo o disposto no art. 125, § 5º, inciso I, da Lei 12.465/2011 (LDO 2012) e no art. art. 58, § 1º da Lei 8.443/1992 (LOTCU) . Esse fato reveste-se de gravidade suficiente que deve ensejar o julgamento pela regularidade com ressalvas de suas contas, sem condenação em débito, mas que enseja aplicação da multa prevista no art. 58, §1° da Lei 8.443/1992.
CONCLUSÃO
106.	Trata-se de Tomada de Contas Especial convertida por força do Acórdão 464/2017-TCU-Plenário em decorrência de suposto superfaturamento no Contrato de Repasse 0336.838-20/2010, firmado entre o então Ministério das Cidades e o Governo do Estado da Bahia, em 10/9/2010.
107.	O presente processo originou-se do TC 000.141.2013/5 a partir do acompanhamento da execução do contrato da primeira e da segunda etapas das obras de melhorias no sistema viário de acesso à Arena Fonte Nova, em Salvador/BA. O empreendimento tem previsão de investimentos totalizados em R$ 22.714.095,43, sendo R$ 19.643.026,53 provenientes dos cofres federais, de acordo com o sítio eletrônico da Caixa Econômica Federal (https://webp.caixa.gov.br/urbanizacao/susao/pag/detalhe_contrato_occ.asp, visitado em 12/12/2019) .
108.	Nesta instrução, foram analisadas as citações determinadas pelo Acórdão 464/2017-TCU-Plenário (peça 1) , bem como as peças respostas, conforme resumo apresentado na Tabela 1 - Resumo das comunicações processuais efetuadas.
109.	No que concerne ao projeto básico deficiente verificou-se que apesar de não ter contemplado todos os elementos, não foi verificada falha grave que ensejasse a sua nulidade absoluta, mas circunstâncias que motivaram a sua readequação, porém sem a identificação de dano ao erário relacionado diretamente com o projeto básico (item III.1) .
110.	Com relação ao atendimento aos limites, propõe-se acolher as alegações de defesa, uma vez que, no caso concreto, foi verificada a aplicabilidade dos pressupostos elencados na Decisão 215/1999-TCU-Plenário, como alterações qualitativas decorrente de superveniência dos fatos no contrato de obras, realizadas por acordo entre as partes; não descaracterização do objeto; preços adequados às tabelas Sinapi e referenciais de mercado, sendo os novos serviços indispensáveis ao empreendimento no prazo acordado para a ocorrência das Copas (item III.2) .
111.	Por fim, a redução do desconto obtido no processo licitatório, não ocasionou desequilíbrio econômico financeiro do contrato em desfavor da Administração mediante jogo de planilhas, nem sugeriu a existência de superfaturamento. Isto porque, as modificações decorreram de situações singulares essenciais ao contrato, dentro dos parâmetros de mercado (item III.3) .
112.	Entretanto, percebe-se que o Sr. João Bosco Fernandes Dias foi responsável por permitir a execução de serviços sem as justificativas necessárias para o descumprimento da manutenção do desconto, como determinou o Acórdão 2654/2012-TCU-Plenário, ferindo o disposto e no art. 125, § 5º, inciso I, da Lei 12.465/2011 (LDO 2012) e no art. art. 58, § 1º da Lei 8.443/1992 (LOTCU) . Esse fato reveste-se de gravidade suficiente que deve ensejar o julgamento pela regularidade com ressalvas de suas contas, sem condenação em débito, mas que enseja aplicação da multa prevista no art. 58, §1° da Lei 8.443/1992 (item III.3) .
113.	Ademais, cabe propor, desde logo, o arquivamento dos autos, nos termos do art. 169, inciso V do RI/TCU.
PROPOSTA DE ENCAMINHAMENTO
114.	Ante o exposto, submetem-se os autos à consideração superior, propondo:
a) com fundamento nos arts. 1°, inciso I; 16, inciso II; 18 e 23, inciso II, da Lei 8.443/1992 c/c os arts. 1°, inciso I; 208 e 214, inciso II, do Regimento Interno, que sejam julgadas regulares com ressalvas as contas do Sr. João Bosco Fernandes Dias (CPF: XXX.673.255-XX) , Coordenador da Superintendência de Mobilidade Urbana da Companhia de Desenvolvimento Urbano do Estado da Bahia, dando-lhe quitação, por possibilitar a alteração do percentual de desconto, ferindo o Acórdão 2654/2012-TCU-Plenário, o art. 125, § 5º, inciso I, da Lei 12.465/2011 (LDO 2012) e o art. art. 58, § 1º da Lei 8.443/1992 (LOTCU) .
b) aplicar ao Sr. João Bosco Fernandes Dias (CPF: XXX.673.255-XX) , Coordenador da Superintendência de Mobilidade Urbana da Companhia de Desenvolvimento Urbano do Estado da Bahia a multa prevista no art. 58, §1° da Lei 8.443/1992 c/c o art. 268, inciso VII do Regimento Interno;
c) comunicar o inteiro teor da deliberação que vier a ser proferida ao (à) :
c.1) Conder; 
c.2) Sr. João Bosco Fernandes Dias (CPF: XXX.673.255-XX) ; 
c.3) empresa Top Engenharia LTDA (CNPJ: 14.448.260/0001-39) ;
c.4) Procurador da Procuradoria da República no Estado da Bahia, no interesse do Inquérito Civil n. 1.14.000.002013/2010-52, nos termos do § 3º do art. 16 da Lei 8.443/1992 c/c o § 7º do art. 209 do Regimento Interno do TCU, para adoção das medidas cabíveis;
d) arquivar a presente tomada de contas especial, com fundamento no art. 169, inciso V do Regimento Interno do TCU."

8.1. Guilherme Lopes Mair (32261/OAB-DF) e outros, representando Caixa Econômica Federal.  
8.2. Paulo Cesar Nogueira Fernandes, representando Companhia de Desenvolvimento Urbano do Estado da Bahia.  
8.3. Fabricio de Castro Oliveira (15055/OAB-BA) e outros, representando Top Engenharia Ltda.

Procurador Júlio Marcelo de Oliveira.

TOMADA DE CONTAS ESPECIAL CONVERTIDA A PARTIR DE PROCESSO DE FISCALIZAÇÃO. OBRAS DE ACESSIBILIDADE À ARENA FONTE NOVA. COPA DO MUNDO FIFA 2014. SUPERFATURAMENTO. CITAÇÕES. ACOLHIMENTO PARCIAL DAS ALEGAÇÕES DE DEFESA APRESENTADAS. CONTAS REGULARES COM RESSALVA DE UM RESPONSÁVEL. MULTA. CONTAS REGULARES DA EMPRESA CONTRATADA.

TOMADA DE CONTAS ESPECIAL (TCE)

Secretaria de Fiscalização de Infraestrutura Urbana (SeinfraUrb).

Trata-se de tomada de contas especial convertida a partir de processo de fiscalização pelo Acórdão 464/2017-TCU-Plenário, de minha relatoria, em decorrência de possível superfaturamento no Contrato de Repasse 0336.838-20/2010, firmado em 10/9/2010, entre o então Ministério das Cidades, representado pela Caixa Econômica Federal, e o Governo do Estado da Bahia, representado pela Companhia de Desenvolvimento Urbano do Estado da Bahia (Conder) .
O contrato de repasse teve como objetivo custear parte das obras de melhorias no sistema viário de acesso à Arena Fonte Nova, em Salvador/BA, para a Copa do Mundo FIFA 2014. A primeira etapa do empreendimento foi licitada por meio da Concorrência 34/2011, que resultou no Contrato 46/2012, entre a Conder e a empresa Top Engenharia Ltda., com valor inicial de R$ 11.396.335,61.
A avença teve sua execução acompanhada nos autos do TC Processo 000.141/2013-5, no âmbito do qual foram verificadas irregularidades que ensejaram a sua conversão na presente tomada de contas especial.
Regularmente citados em razão de superfaturamento apurado no Contrato 46/2012, os responsáveis João Bosco Fernandes Dias e Top Engenharia Ltda. apresentaram suas alegações de defesa.
A unidade técnica, acompanhada pelo MP/TCU, propõe julgar regulares com ressalva as contas de João Bosco Fernandes Dias, dando-lhe quitação, bem como aplicar-lhe a multa prevista no art. 58, § 1º, da Lei 8.443/1992 c/c o art. 268, inciso VII, do Regimento Interno.
Adoto os pareceres emitidos nos autos como razões de decidir, sem prejuízo das considerações que faço.
João Bosco Fernandes Dias foi citado por ter elaborado, na condição de Coordenador da Superintendência de Mobilidade Urbana da Conder à época dos fatos, as justificativas técnicas para o terceiro e quarto termos aditivos ao Contrato 46/2012, sem a devida análise sobre a manutenção do desconto original do contrato, o que teria acarretado desequilíbrio da equação econômico-financeira inicialmente estabelecida no contrato, resultando em acréscimos acima do limite de 25% permitido pelo art. 65, § 2º, da Lei 8.666/1993.
A construtora Top Engenharia Ltda. foi citada por ter recebido pagamento irregular devido ao desequilíbrio econômico-financeiro do contrato em desfavor da Administração, em razão da redução do desconto inicial obtido na contratação.
Os responsáveis apresentaram alegações de defesa convergentes e complementares, que na essência envolveram três aspectos: adequabilidade do projeto básico, possibilidade de extrapolação dos limites legais para acréscimos contratuais e plausibilidade da redução do desconto percentual inicial obtido na licitação.
Sobre a adequação do projeto básico, uma vez que as alterações contratuais foram motivadas pela ocorrência de fatos supervenientes, tendo os ajustes sido realizados para atender situações circunstanciais, o argumento deve prosperar. Ademais, embora o projeto não tenha contemplado todos os elementos necessários, não houve falha grave ensejadora de sua nulidade, tendo sido verificados incidentes que motivaram a readequação do contrato.
Em relação à possibilidade excepcionalíssima de ultrapassar os limites para acréscimos e supressões previstos no art. 65, § 2º, da Lei 8.666/1993, acolho as alegações apresentadas. No caso, demonstrou-se que estão presentes os pressupostos elencados na Decisão 215/1999-TCU-Plenário. As alterações qualitativas decorreram de fatos supervenientes, tendo sido realizadas por acordo entre as partes, sem descaracterizar, no entanto, o objeto licitado. Além disso, os serviços novos eram indispensáveis à conclusão do empreendimento no prazo pactuado para a ocorrência da Copa das Confederações em 2013 e da Copa do Mundo FIFA 2014, sendo inviável novo certame licitatório em virtude da proximidade dos eventos que o país iria sediar.
No que tange à redução do desconto percentual obtido na licitação, considerando que os termos aditivos decorreram de casos excepcionais justificados e que os preços pactuados estavam dentro dos parâmetros de mercado e de tabelas de referência (art. 14, parágrafo único, do Decreto 7.983/2013) , com respaldo da mandatária da União, procede a alegação de que não houve desequilíbrio econômico-financeiro do contrato em desfavor da Administração. Por consequência, afasto o superfaturamento anteriormente apontado, bem como a imputação do débito.
Neste contexto, ressalto novamente a excepcionalidade das circunstâncias, uma vez que a obra se destinava a evento de grande visibilidade, que ensejaram alterações de projetos para atender às exigências da FIFA e cumprimento de prazos rígidos para a sua realização, inviabilizando à época a realização de nova licitação.
Não obstante a procedência parcial dos argumentos suscitados, cumpre lembrar que esta Corte de Contas havia alertado à Conder, por meio do Acórdão 2654/2012-TCU-Plenário, de relatoria do E. Ministro Valmir Campelo, que a diferença percentual entre o valor global do contrato e o obtido a partir dos custos unitários do sistema de referência utilizado não poderia ser reduzida, em favor do contratado, em decorrência de aditamentos que modificassem a planilha orçamentária, nos termos do art. 125, § 5º, inciso I, da Lei 12.465/2011 (Lei de Diretrizes Orçamentárias 2012) .
No entanto, João Bosco Fernandes Dias, em seus pareceres de aprovação dos aditivos em comento, não contemplou na integralidade os fatos que motivaram as alterações promovidas no contrato. Desse modo, permitiu a execução de serviços sem as justificativas necessárias para o descumprimento da manutenção do desconto, conforme determinado pelo acórdão e pela LDO 2012.
Essa circunstância se reveste de gravidade suficiente para julgar suas contas regulares com ressalva, bem como aplicar-lhe a multa prevista no art. 58, § 1º, da Lei 8.443/1992 c/c o art. 268, § 3º, do RI/TCU.
Feitas essas considerações, voto para que o Tribunal aprove a minuta de acórdão que submeto à apreciação deste Colegiado.
TCU, Sala das Sessões Ministro Luciano Brandão Alves de Souza, em 30 de março de 2021.
WALTON ALENCAR RODRIGUES 
Relator